---
title: "Practico 3 - Tomas Fuentes"
author: "Tomas Fuentes"
format: html
bibliography: input/bib/Estella2020.bib
editor: visual
---

---

## Introduccion

Dentro de nuestro contexto de America Latina, hemos presenciado una alta variabilidad en los tipos de gobierno dentro de la region, existiendo una disparidad constante entre los sectores politicos de izquierda y los sectores politicos de derecha. Teniendo en cuenta esto, se observa que en los ultimos años los gobiernos de cada pais van cambiando de un sector a otro dependiendo de sus contextos especificos de cada pais. Tenemos los ejemplos de Brazil de un paso de un gobierno de derecha a izquierda, Chile de un gobierno de derecha a izquierda, o teniendo en cuenta mas el aspecto contemporaneos cambios de izquierda a derecha.

Si bien para efectos de este trabajo, la finalidad es buscar observar, entender y analizar ¿Como varian los niveles de confianza y legitimidad democratica segun la posicion politica de las personas encuestadas a traves de latinobarometro?. Entendiendo que America Latina muestra dinamicas variables por factores sociopoliticos [@estella_de_noriega_confianza_2020]

## Cargamos paquetes

```{r librerias, echo=FALSE, warning=FALSE, message=FALSE, collapse=TRUE}
#install.packages("pacman")
#install.packages("citr")
library(pacman)
library(readr)
library(car)

pacman::p_load(sjlabelled,
               dplyr, #Manipulacion de datos
              stargazer, #Tablas
              sjmisc, # Tablas
              summarytools, # Tablas
              kableExtra, #Tablas
              sjPlot, #Tablas y gráficos
              corrplot, # Correlaciones
              sessioninfo, # Información de la sesión de trabajo
              ggplot2,
              haven,
              car,
              pysch) 

options(scipen = 999) # para desactivar notacion cientifica
rm(list = ls()) # para limpiar el entorno de trabajo
```

# Cargamos base de datos del latinobarometro 2020

```{r datos, echo=FALSE, warning=FALSE, message=FALSE, collapse=TRUE}

load(url("https://github.com/Kevin-carrasco/metod1-MCS/raw/main/files/data/external_data/latinobarometro2020.RData"))
save(latinobarometro2020, file = "base de datos.rdata") 
```

## Observamos la dimension de la base de datos

A traves del codigo dim y view podemos visualizar la dimension y las variables de la base de datos que utilizaremos

```{r dimension, echo=FALSE, warning=FALSE, message=FALSE, collapse=TRUE}
dim(latinobarometro2020)

View(latinobarometro2020)
```

## Elegimos las variables a utilizar

```{r variables, echo=FALSE, warning=FALSE, message=FALSE, collapse=TRUE}


proc_data <- latinobarometro2020 %>% select(P11STGBS_A, # Satisfaccion democracia
                          p10stgbs, # Apoyo a la democracia
                          p13st_h, # Confianza sistema electoral
                          sexo,# sexo
                          p18st) # escala izq - der

# Observamos las variables

sjlabelled::get_label(proc_data)

# eliminamos datos na, o que pueden ser tratados como na, como por ejemplo : -2,
# -1 y 97 en el caso de la variable escala izq - der

proc_data <- proc_data %>%
  mutate(across(c(P11STGBS_A,
                  p10stgbs,
                  p13st_h,
                  p18st),
                ~ifelse(as.numeric(.) %in% c(-1, -2, 97),
                        NA,
                        as.numeric(.))))

proc_data <- na.omit(proc_data)

# Etiquetamos las variables para facilitar el trabajo con ellas

proc_data <- proc_data %>% rename("satisfaccion_democracia"= P11STGBS_A, 
                                  "apoyo_democracia"=p10stgbs, 
                                  "conf_institucion_electoral"=p13st_h,
                                  "escala_izq_der"=p18st) 

# =====================================================
# RECODIFICACION POSICION POLITICA
# =====================================================

proc_data <- proc_data %>%
  mutate(
    posicion_politica = case_when(escala_izq_der >= 0 &
                                  escala_izq_der <= 3 ~ "Izquierda",
                                  escala_izq_der >= 4 &
                                  escala_izq_der <= 6 ~ "Centro",
                                  escala_izq_der >= 7 &
                                  escala_izq_der <= 10 ~ "Derecha",
                                  TRUE ~ "Ninguno"
                             )
                          )

# =====================================================
# ETIQUETAS DE VARIABLES
# =====================================================

proc_data <- proc_data %>%
  mutate(
    sexo = factor(
      sexo,
      levels = c(1,2),
      labels = c(
        "Hombre",
        "Mujer"
      )
    ),
    satisfaccion_democracia = factor(
      satisfaccion_democracia,
      levels = c(1,2,3,4),
      labels = c(
        "Muy satisfecho",
        "Mas bien satisfecho",
        "No muy satisfecho",
        "Nada satisfecho"
      )
    ),
    apoyo_democracia = factor(
      apoyo_democracia,
      levels = c(1,2,3),
      labels = c(
        "Democracia preferible",
        "Autoritarismo preferible",
        "Da lo mismo el regimen"
      )
    ),
    conf_institucion_electoral = factor(
      conf_institucion_electoral,
      levels = c(1,2,3,4),
      labels = c(
        "Mucha confianza",
        "Algo de confianza",
        "Poca confianza",
        "Ninguna confianza"
      )
    ),
    posicion_politica = factor(
      posicion_politica,
      levels = c(
        "Izquierda",
        "Centro",
        "Derecha",
        "Ninguno"
      )
    )
  )

# =====================================================
# TABLA DESCRIPTIVA
# VARIABLE CONTINUA
# =====================================================

tabla_descriptivos <- data.frame(
  Variable = c("Escala izquierda-derecha"),
  media = c(
    round(mean(proc_data$escala_izq_der, na.rm = TRUE),2)
  ),
  mediana = c(
    round(median(proc_data$escala_izq_der, na.rm = TRUE),2)
  ),
  sd = c(
    round(sd(proc_data$escala_izq_der, na.rm = TRUE),2)
  ),
  min = c(
    min(proc_data$escala_izq_der, na.rm = TRUE)
  ),
  max = c(
    max(proc_data$escala_izq_der, na.rm = TRUE)
  ),
  n = c(
    sum(!is.na(proc_data$escala_izq_der))
  )
)

kable(
  tabla_descriptivos,
  caption = "Tabla de descriptivos para posicion politica"
)

# =====================================================
# TABLAS DE FRECUENCIA
# =====================================================

# Sexo

tabla_sexo <- proc_data %>%
  count(sexo) %>%
  mutate(
    porcentaje = round(n/sum(n)*100,2)
  )

kable(
  tabla_sexo,
  caption = "Tabla de frecuencias de sexo"
)

# =====================================================

# Posicion politica

tabla_posicion <- proc_data %>%
  count(posicion_politica) %>%
  mutate(
    porcentaje = round(n/sum(n)*100,2)
  )

kable(
  tabla_posicion,
  caption = "Tabla de frecuencias de posicion politica"
)

# =====================================================

# Satisfaccion con la democracia

tabla_satisfaccion <- proc_data %>%
  count(satisfaccion_democracia) %>%
  mutate(
    porcentaje = round(n/sum(n)*100,2)
  )

kable(
  tabla_satisfaccion,
  caption = "Tabla de frecuencias de satisfaccion con la democracia"
)

# =====================================================

# Apoyo a la democracia

tabla_apoyo <- proc_data %>%
  count(apoyo_democracia) %>%
  mutate(
    porcentaje = round(n/sum(n)*100,2)
  )

kable(
  tabla_apoyo,
  caption = "Tabla de frecuencias de apoyo a la democracia"
)

# =====================================================

# Confianza institucion electoral

tabla_confianza <- proc_data %>%
  count(conf_institucion_electoral) %>%
  mutate(
    porcentaje = round(n/sum(n)*100,2)
  )

kable(
  tabla_confianza,
  caption = "Tabla de frecuencias de confianza en institucion electoral"
)

# =====================================================
# GRAFICOS
# =====================================================

# Grafico posicion politica

ggplot(proc_data,
       aes(x = posicion_politica)) +

  geom_bar() +

  labs(
    title = "Distribucion de posicion politica",
    x = "Posicion politica",
    y = "Frecuencia"
  )

# =====================================================

# Grafico satisfaccion democracia

ggplot(proc_data,
       aes(x = satisfaccion_democracia)) +

  geom_bar() +

  labs(
    title = "Satisfaccion con la democracia",
    x = "Nivel de satisfaccion",
    y = "Frecuencia"
  )
```

## Creacion de Indice de satisfaccion con la democracia y correlacion con posicion politica

```{r}

library(psych)

correlaciones_num <- proc_data %>%
  select(
    satisfaccion_democracia,
    apoyo_democracia,
    conf_institucion_electoral
  ) %>%
  mutate(across(everything(), as.numeric))

psych::alpha(correlaciones_num)

resultado_alpha <- psych::alpha(correlaciones_num)

alpha_total <- resultado_alpha$total
alpha_raw <- resultado_alpha$total$raw_alpha

proc_data$indice_democracia <- rowMeans(
  correlaciones_num,
  na.rm = TRUE
)

summary(proc_data$indice_democracia)

sd(proc_data$indice_democracia,
   na.rm = TRUE)

tabla_indice <- data.frame(
  Variable = "Indice de percepcion democratica",
  media = round(
    mean(proc_data$indice_democracia,
         na.rm = TRUE),2),
  mediana = round(
    median(proc_data$indice_democracia,
           na.rm = TRUE),2),
  sd = round(
    sd(proc_data$indice_democracia,
       na.rm = TRUE),2),
  min = min(proc_data$indice_democracia,
            na.rm = TRUE),
  max = max(proc_data$indice_democracia,
            na.rm = TRUE),
  n = sum(!is.na(proc_data$indice_democracia))
)

kable(
  tabla_indice,
  caption = "Tabla descriptiva del indice de percepcion democratica"
)

tabla_cor <- cor(
  correlaciones_num,
  use = "complete.obs"
)

tabla_cor

kable(
  tabla_cor,
  caption = "Tabla de correlaciones"
)

ggplot(proc_data,
       aes(x = indice_democracia)) +

  geom_histogram(bins = 10) +

  labs(
    title = "Distribucion del indice de percepcion democratica",
    x = "Indice",
    y = "Frecuencia"
  )

cor(
  proc_data$indice_democracia,
  proc_data$escala_izq_der,
  use = "complete.obs"
)

ggplot(proc_data,
       aes(x = escala_izq_der,
           y = indice_democracia)) +

  geom_point(alpha = 0.3) +

  geom_smooth(method = "lm") +

  labs(
    title = "Relacion entre posicion politica e indice democratico",
    x = "Escala izquierda-derecha",
    y = "Indice de percepcion democratica"
  )

ggplot(proc_data,
       aes(x = posicion_politica,
           y = indice_democracia)) +

  geom_boxplot() +

  labs(
    title = "Indice democratico segun posicion politica",
    x = "Posicion politica",
    y = "Indice de percepcion democratica"
  )

proc_data$indice_democracia <- rowMeans(
  correlaciones_num,
  na.rm = TRUE
)

summary(proc_data$indice_democracia)

sd(proc_data$indice_democracia)

ggplot(proc_data,
       aes(x = posicion_politica,
           y = indice_democracia)) +

  geom_boxplot() +

  labs(
    title = "Indice de percepcion democratica segun posicion politica",
    x = "Posicion politica",
    y = "Indice democratico"
  )

tabla_cruzada <- table(
  proc_data$posicion_politica,
  proc_data$satisfaccion_democracia
)

tabla_cruzada

ggplot(proc_data,
       aes(x = posicion_politica,
           fill = satisfaccion_democracia)) +

  geom_bar(position = "fill") +

  labs(
    title = "Satisfaccion con la democracia segun posicion politica",
    x = "Posicion politica",
    y = "Proporcion",
    fill = "Satisfaccion"
  )
```

\
