---
title: "Practico 3 - Tomas Fuentes"
author: "Tomas Fuentes"
format: html
bibliography: input/bib/Cereceda-Marambio y Torres-Solis.bib
editor: visual
---

------------------------------------------------------------------------

## La confianza institucional como forma de legitimidad democratica en America Latina, un analisis segun posicion politica

## Introduccion

Dentro de nuestro contexto de America Latina, hemos presenciado una alta variabilidad en los tipos de gobierno dentro de la region, existiendo una disparidad constante entre los sectores politicos de izquierda y los sectores politicos de derecha. Teniendo en cuenta esto, se observa que en los ultimos años los gobiernos de cada pais van cambiando de un sector a otro dependiendo de sus contextos especificos de cada pais. Tenemos los ejemplos de Brazil de un paso de un gobierno de derecha a izquierda, Chile de un gobierno de derecha a izquierda, o teniendo en cuenta mas el aspecto contemporaneos cambios de izquierda a derecha. La crecion de un indice nos permite aproximar dimensiones de legitimidad y satisfacción democrática mediante confianza institucional

Para efectos de este trabajo entonces, buscamos aproximarnos, a demostrar como la confianza en las instituciones pueden permitir la posibilidad de que se genere una mayor legitimidad y satisfaccion con el sistema democratico. Ya planteaba Cereceda-Marambio que los regímenes democráticos se encuentran ligados al prestigio de las instituciones, dado que cada sociedad posee un orden particular constituido por diversas instituciones políticas, económicas, sociales y culturales que cumplen determinadas funciones, por lo que es importante la valoración que dan los ciudadanos a estas instituciones como parte misma del proceso de construcción de la democracia. (@cereceda-marambio_satisfaccion_2017)

Para el desarrollo de esta investigación, se utilizará como fuente de datos la encuesta de [Latinobarómetro]{.underline} correspondiente al año 2020. A partir de esta base de datos, se construirá un índice de confianza institucional compuesto por variables asociadas a la confianza en instituciones políticas y estatales, tales como el Congreso, las Fuerzas Armadas, la policía, el Poder Judicial y la institución electoral. El objetivo será analizar cómo varía este índice según la posición política de los encuestados.

```{r librerias, echo=FALSE, warning=FALSE, message=FALSE, collapse=TRUE}
#install.packages("pacman")
#install.packages("citr")
library(pacman)
library(readr)
library(car)

pacman::p_load(sjlabelled,
               dplyr, #Manipulacion de datos
              stargazer, #Tablas
              sjmisc, # Tablas
              summarytools, # Tablas
              kableExtra, #Tablas
              sjPlot, #Tablas y gráficos
              corrplot, # Correlaciones
              sessioninfo, # Información de la sesión de trabajo
              ggplot2,
              haven,
              car,
              pysch) 

options(scipen = 999) # para desactivar notacion cientifica
rm(list = ls()) # para limpiar el entorno de trabajo
```

```{r datos, echo=FALSE, warning=FALSE, message=FALSE, collapse=TRUE}

load(url("https://github.com/Kevin-carrasco/metod1-MCS/raw/main/files/data/external_data/latinobarometro2020.RData"))
save(latinobarometro2020, file = "base de datos.rdata") 
```

## Elegimos las variables a utilizar

```{r variables, echo=FALSE, warning=FALSE, message=FALSE, collapse=TRUE}


proc_data <- latinobarometro2020 %>% select(p13st_d, # Congreso
                          p13st_h, # Institucion electoral del pais
                          P13STGBS_A, #Fuerzas armadas
                          P13STGBS_B, #Policia
                          p13st_f, #Poder Judicial
                          sexo,# sexo
                          p18st) # escala izq - der

# Observamos las variables

sjlabelled::get_label(proc_data)

# Renombramos variables

proc_data <- proc_data %>%
  rename(
    confianza_congreso = p13st_d,
    confianza_institucion_electoral = p13st_h,
    confianza_ffaa = P13STGBS_A,
    confianza_policia = P13STGBS_B,
    confianza_poder_judicial = p13st_f,
    escala_izq_der = p18st
  )

#Eliminamos NAs

proc_data <- proc_data %>%
  mutate(across(
    c(confianza_congreso,
      confianza_institucion_electoral,
      confianza_ffaa,
      confianza_policia,
      confianza_poder_judicial,
      escala_izq_der),
    ~ifelse(as.numeric(.) %in% c(-1,-2,97),
            NA,
            as.numeric(.))
  ))

proc_data <- na.omit(proc_data)

proc_data <- proc_data %>%
  mutate(
    confianza_congreso = factor(
      confianza_congreso,
      levels = c(1,2,3,4),
      labels = c(
        "Mucha confianza",
        "Algo de confianza",
        "Poca confianza",
        "Ninguna confianza"
      )
    ),
    confianza_institucion_electoral = factor(
      confianza_institucion_electoral,
      levels = c(1,2,3,4),
      labels = c(
        "Mucha confianza",
        "Algo de confianza",
        "Poca confianza",
        "Ninguna confianza"
      )
    ),
    confianza_ffaa = factor(
      confianza_ffaa,
      levels = c(1,2,3,4),
      labels = c(
        "Mucha confianza",
        "Algo de confianza",
        "Poca confianza",
        "Ninguna confianza"
      )
    ),
    confianza_policia = factor(
      confianza_policia,
      levels = c(1,2,3,4),
      labels = c(
        "Mucha confianza",
        "Algo de confianza",
        "Poca confianza",
        "Ninguna confianza"
      )
    ),
    confianza_poder_judicial = factor(
      confianza_poder_judicial,
      levels = c(1,2,3,4),
      labels = c(
        "Mucha confianza",
        "Algo de confianza",
        "Poca confianza",
        "Ninguna confianza"
      )
    )
  )

proc_data <- proc_data %>%
  mutate(
    posicion_politica = case_when(
      escala_izq_der >= 0 & escala_izq_der <= 3 ~ "Izquierda",
      escala_izq_der >= 4 & escala_izq_der <= 6 ~ "Centro",
      escala_izq_der >= 7 & escala_izq_der <= 10 ~ "Derecha",
      TRUE ~ NA_character_
    )
  )
```

# Descriptivos de nuestras variables

# Posicion Politica

```{r, echo=FALSE, warning=FALSE, message=FALSE}

proc_data <- proc_data %>%
  mutate(
    posicion_politica = case_when(
      escala_izq_der >= 0 &
      escala_izq_der <= 3 ~ "Izquierda",

      escala_izq_der >= 4 &
      escala_izq_der <= 6 ~ "Centro",

      escala_izq_der >= 7 &
      escala_izq_der <= 10 ~ "Derecha"
    )
  )

tabla_posicion <- proc_data %>%
  count(posicion_politica) %>%
  mutate(
    porcentaje = round(n/sum(n)*100,2)
  )

kable(
  tabla_posicion,
  caption = "Tabla de frecuencias de posicion politica"
)

ggplot(proc_data,
       aes(x = posicion_politica)) +

  geom_bar() +

  labs(
    title = "Distribucion de posicion politica",
    x = "Posicion politica",
    y = "Frecuencia"
  )
```

# Variable Sexo

```{r, echo=FALSE, warning=FALSE, message=FALSE}

# =====================================================
# TABLAS DE FRECUENCIA
# =====================================================

# Sexo

tabla_sexo <- proc_data %>%
  count(sexo) %>%
  mutate(
    porcentaje = round(n/sum(n)*100,2)
  )

kable(
  tabla_sexo,
  caption = "Tabla de frecuencias de sexo"
)

```

# Variable confianza en el poder judicial

```{r, echo=FALSE, warning=FALSE, message=FALSE}

# =====================================================

# Confianza en el poder judicial

tabla_judicial <- proc_data %>%
  count(confianza_poder_judicial) %>%
  mutate(
    porcentaje = round(n/sum(n)*100,2)
  )

kable(
  tabla_judicial,
  caption = "Tabla de frecuencias confianza en el Poder Judicial"
)

# Grafico confianza poder judicial

ggplot(proc_data,
       aes(x = confianza_poder_judicial)) +

  geom_bar() +

  labs(
    title = "Confianza en el Poder Judicial",
    x = "Nivel de confianza",
    y = "Frecuencia"
  )

```

# Variable Congreso

```{r, echo=FALSE, warning=FALSE, message=FALSE}

# =====================================================

# Confianza en el congreso

tabla_congreso <- proc_data %>%
  count(confianza_congreso) %>%
  mutate(
    porcentaje = round(n/sum(n)*100,2)
  )

kable(
  tabla_congreso,
  caption = "Tabla de frecuencias confianza en el Congreso"
)

# Grafico confianza en el progreso

ggplot(proc_data,
       aes(x = confianza_congreso)) +

  geom_bar() +

  labs(
    title = "Confianza en el Congreso",
    x = "Nivel de confianza",
    y = "Frecuencia"
  )

```

# Variable Institucion Electoral

```{r, echo=FALSE, warning=FALSE, message=FALSE}

# =====================================================

# Confianza institucion electoral

tabla_electoral <- proc_data %>%
  count(confianza_institucion_electoral) %>%
  mutate(
    porcentaje = round(n/sum(n)*100,2)
  )

kable(
  tabla_electoral,
  caption = "Tabla de frecuencias confianza en la institucion electoral"
)

# Grafico confianza en la institucion electoral

ggplot(proc_data,
       aes(x = confianza_institucion_electoral)) +

  geom_bar() +

  labs(
    title = "Confianza en la institucion electoral",
    x = "Nivel de confianza",
    y = "Frecuencia"
  )

```

# Variable Policia

```{r, echo=FALSE, warning=FALSE, message=FALSE}
# =====================================================

# Confianza en la policia

tabla_policia <- proc_data %>%
  count(confianza_policia) %>%
  mutate(
    porcentaje = round(n/sum(n)*100,2)
  )

kable(
  tabla_policia,
  caption = "Tabla de frecuencias confianza en la policia"
)

# Grafico confianza en las policias

ggplot(proc_data,
       aes(x = confianza_policia)) +

  geom_bar() +

  labs(
    title = "Confianza en la policia",
    x = "Nivel de confianza",
    y = "Frecuencia"
  )

```

# Variable Fuerzas Armadas

```{r, echo=FALSE, warning=FALSE, message=FALSE}
# =====================================================

# Confianza en las fuerzas armadas

tabla_ffaa <- proc_data %>%
  count(confianza_ffaa) %>%
  mutate(
    porcentaje = round(n/sum(n)*100,2)
  )

kable(
  tabla_ffaa,
  caption = "Tabla de frecuencias confianza en Fuerzas Armadas"
)

# Grafico confianza en las fuerzas armadas

ggplot(proc_data,
       aes(x = confianza_ffaa)) +

  geom_bar() +

  labs(
    title = "Confianza en Fuerzas Armadas",
    x = "Nivel de confianza",
    y = "Frecuencia"
  )
```

# Analisis

Para poder trabajar de mejor manerad y ordenada los datos, se recodifico la variable escala izq-der para poder tratar la variable solo en 3 grupos, izquierda, centro y derecha las cuales estan categorizadas con su grupo correspondiente de 0 a 3 (izquierda), 4 a 6 (centro) y 7 a 10 (derecha). Los resultados descriptivos muestran que la muestra analizada presenta una distribución política relativamente concentrada en posiciones de centro, aunque existe una dispersión ideológica importante entre los encuestados. La escala izquierda-derecha presenta una media de 4.96 y una mediana de 5, lo que indica que, en promedio, los encuestados tienden a posicionarse hacia el centro político, lo que tambien puede demostrar la desafeccion hacia sectores politicos tradicionales como la izquierda y la derecha.. Asimismo, la desviación estándar de 2.96 evidencia una importante dispersión ideológica dentro de la muestra. La distribucion de nuestra variable relacionada al sexo, se observa que la muestra esta relativamente equilibrada con una ligera mayoria de hombres (51.28%) frente a mujeres (48.72%)

Respecto a la confianza institucional, las instituciones políticas asociadas al sistema representativo y al , como el Congreso y el Poder Judicial, presentan niveles relativamente bajos de confianza, predominando las categorías de “poca confianza” y “ninguna confianza”. Esto podría reflejar percepciones críticas hacia el funcionamiento de las instituciones democráticas en América Latina. Por otro lado, instituciones como las Fuerzas Armadas y, en menor medida, la policía, muestran niveles de confianza relativamente más altos en comparación con las demás instituciones analizadas. Esto evidencia diferencias importantes en la legitimidad percibida de las distintas instituciones estatales.

En términos generales, con los resultados obtenidos, podemos observar que también podrían estar reflejando bajos niveles de satisfacción con el funcionamiento de la democracia en América Latina. La predominancia de respuestas asociadas a “poca confianza” y “ninguna confianza” en instituciones centrales del sistema democrático podría interpretarse como una señal de debilitamiento de la legitimidad institucional y de percepciones críticas respecto del desempeño democrático. En este sentido, la baja confianza institucional no necesariamente implica un rechazo a la democracia como régimen político, pero sí podría evidenciar insatisfacción con la manera en que las instituciones democráticas estarian operando y representando a las personas de la region.

## Creacion de Indice de confianza institucional y correlacion con posicion politica

Con el objetivo de sintetizar las variables incluidas en este estudio, se procedió a construir un índice de confianza institucional compuesto por indicadores asociados a la confianza en distintas instituciones políticas y estatales. Para ello, se seleccionaron las variables correspondientes a confianza en el Congreso, institución electoral, Fuerzas Armadas, policía y Poder Judicial. Debido a que todas las variables utilizadas compartían la misma escala de respuesta, no fue necesario realizar transformaciones adicionales para su estandarización. Posteriormente, las variables fueron recodificadas de manera que los valores más bajos representaran mayores niveles de confianza institucional, mientras que los valores más altos indicaran menores niveles de confianza.

# Correlaciones

```{r, echo=FALSE, warning=FALSE, message=FALSE}

library(psych)

# =====================================================
# Tabla de Correlaciones
# =====================================================


correlaciones_num <- proc_data %>%
  select(
    confianza_congreso,
    confianza_institucion_electoral,
    confianza_ffaa,
    confianza_policia,
    confianza_poder_judicial
  ) %>%
  
  mutate(across(everything(), as.numeric))

tabla_cor <- cor(
  correlaciones_num,
  use = "complete.obs"
)

```

Al analizar la correlación entre las variables utilizadas para la construcción del índice, se observa que todas presentan asociaciones positivas entre sí. Esto nos hace entender que las correlaciones observadas son moderadas y coherentes teóricamente, al no presentarse numeros negativos se sugiere que las variables seleccionadas logran captar una dimensión común asociada, donde apuntan hacia la misma direccion. Adicionalmente podemos observar que las correlaciones entre variables oscilan entre los 0.30 y los 0.60 por lo que presentan un nivel moderado, tienden a medir esta dimension en comun asociada a la confianza institucional.

# Alfa de Cronbach

```{r, echo=FALSE, warning=FALSE, message=FALSE}
# =====================================================
# ALFA DE CRONBACH
# =====================================================

resultado_alpha <- psych::alpha(correlaciones_num)

resultado_alpha

# Valor alfa

resultado_alpha$total$raw_alpha
```

Posteriormente, se evaluó la consistencia interna del índice mediante el coeficiente alfa de Cronbach, obteniendo un resultado de 0.79. Este valor evidencia la fiabilidad interna entre las variables seleccionadas, llevandonos a observar que nos estaria indicando que los indicadores utilizados logran medir de manera consistente una dimensión común vinculada a la confianza institucional.

# Indice

```{r, echo=FALSE, warning=FALSE, message=FALSE}

# =====================================================
# CREACION DEL INDICE
# =====================================================

proc_data$indice_confianza <- rowMeans(
  correlaciones_num,
  na.rm = TRUE
)

summary(proc_data$indice_confianza)

sd(proc_data$indice_confianza,
   na.rm = TRUE)


# Histograma del indice

ggplot(proc_data,
       aes(x = indice_confianza)) +

  geom_histogram(bins = 10) +

  labs(
    title = "Distribucion del indice de confianza institucional",
    x = "Indice de confianza institucional",
    y = "Frecuencia"
  )

# Tabla descriptiva del indice

tabla_indice <- data.frame(Variable = "Indice de confianza institucional",
  media = round(
    mean(proc_data$indice_confianza,
         na.rm = TRUE),2),
  mediana = round(
    median(proc_data$indice_confianza,
           na.rm = TRUE),2),
  sd = round(
    sd(proc_data$indice_confianza,
       na.rm = TRUE),2),
  min = min(proc_data$indice_confianza,
            na.rm = TRUE),
  
  max = max(proc_data$indice_confianza,
            na.rm = TRUE),
  n = sum(!is.na(proc_data$indice_confianza))
)

# Indice de confianza segun posicion politica

proc_data$sexo <- factor(
  proc_data$sexo,
  levels = c(1, 2),
  labels = c("Hombre", "Mujer")
)

ggplot(proc_data,
       aes(x = posicion_politica,
           fill = confianza_congreso)) +

  geom_bar(position = "fill") +

  facet_wrap(~sexo) +

  labs(
    title = "Confianza en el Congreso segun posicion politica y sexo",
    x = "Posicion politica",
    y = "Proporcion",
    fill = "Nivel de confianza"
  )
```

Los resultados descriptivos del índice muestran niveles relativamente bajos de confianza institucional en la muestra analizada. En términos generales, predominan percepciones críticas hacia distintas instituciones políticas y estatales, especialmente aquellas vinculadas al sistema representativo como lo es el congreso y el poder judicial. Esto podría reflejar menores niveles de legitimidad percibida del funcionamiento democrático en América Latina, considerando que la confianza institucional constituye una dimensión relevante para la satisfacción y evaluación del sistema democrático por parte de la ciudadanía.

# Relacion con posicion politica

```{r, echo=FALSE, warning=FALSE, message=FALSE}

cor(
  proc_data$indice_confianza,
  proc_data$escala_izq_der,
  use = "complete.obs"
)

```

En este caso podemos observar que existe una relacion muy debil entre ambas variables (confianza institucional y posicion politica) -0.0785 la cual nos permite comprender que la posicion politica de los encuestados no se relaciona de manera importante con los niveles de confianza institucional. Se puede inferir por la correlacion negativa que la magnitud del coeficiente es extremadamente baja, la asociacion que buscamos observar es inexistente. Considerando que el índice fue recodificado de manera que valores más bajos representan mayor confianza institucional, el resultado podría sugerir que los sectores de derecha presentan niveles ligeramente mayores de confianza en las instituciones respecto de los sectores de izquierda. Sin embargo, la intensidad de esta relación es muy pequeña, por lo que no puede afirmarse que la orientación ideológica sea un factor determinante en la confianza institucional dentro de la muestra analizada.Si bien podemos tambien descifrar que a pesar de haber separado tambien por sexo la muestra, se presenta una especie de homogeneidad en los resultados, al observar que la sensacion de poca confianza con las instituciones se mantiene a pesar de buscar relacionarlo con otras variables, por lo que el genero y/o la posicion politica no estarian influenciando en una mejora o disminucion del indice de confianza en las instituciones, cómo la desconfianza institucional no se concentra exclusivamente en un grupo específico, sino que constituye una percepción relativamente extendida entre hombres y mujeres dentro de la región.

# Conclusiones

Conclusiones

A partir de los resultados obtenidos en esta investigación, es posible observar que la confianza institucional en América Latina presenta niveles relativamente bajos, especialmente en instituciones asociadas directamente al funcionamiento del sistema democrático representativo, como el Congreso y el Poder Judicial. En la mayoría de los casos predominan las categorías de “poca confianza” y “ninguna confianza”, lo que evidencia percepciones críticas respecto del desempeño de distintas instituciones políticas y estatales dentro de la región. En contraste, instituciones como las Fuerzas Armadas y, en menor medida, la policía, presentan niveles de confianza relativamente más altos en comparación con las demás instituciones analizadas, aunque no muy diferenciales presentando una generalidad de ese de ese pensamiento, tambien que existen pequeñas diferencias en la valoración ciudadana dependiendo del tipo de institución y de la función que estas cumplen dentro de la sociedad.

La construcción del índice de confianza institucional permitió sintetizar distintas dimensiones asociadas a la percepción ciudadana sobre el funcionamiento institucional. Asimismo, la consistencia interna obtenida mediante el alfa de Cronbach evidenció que las variables utilizadas logran medir de manera adecuada una dimensión común vinculada a la confianza institucional, otorgándole la coherencia metodológica para poder construirse. Adicionalmente a traves del analisis se observa que los datos indican que la orientación política de las personas no parece constituir un factor determinante para explicar los niveles de confianza institucional presentes en la muestra analizada. Aunque los sectores más cercanos a la derecha podrían presentar niveles ligeramente mayores de confianza institucional, la intensidad de la relación observada es mínima y carece de una asociación sustantivamente fuerte. Como tambien por otra parte el genero tampoco seria una influencia en buscar diferenciar la distribucion de la muestra, veanse asi en los distintos graficos como se puede apreciar una constante en las opciones de los encuesados hacia la poca confianza institucional a pesar de ser divido por ideologia y/o genero.

Este resultado adquiere relevancia sociológica, ya que permite pensar que la desconfianza hacia las instituciones democráticas podría estar relativamente extendida entre distintos sectores ideológicos y no únicamente concentrada en grupos políticos específicos. En otras palabras, el debilitamiento de la confianza institucional parece constituir un fenómeno transversal dentro de la ciudadanía latinoamericana. En términos generales, los resultados obtenidos permiten establecer una relación importante entre confianza institucional, como una forma de observar una posibilidad de legitimacion y/o satisfacción con el funcionamiento de la democracia. La baja confianza observada en instituciones fundamentales del sistema político podría reflejar percepciones de ineficiencia, baja representación o distanciamiento entre las instituciones democráticas y la ciudadanía. En este sentido, la confianza institucional se vuelve un elemento central para comprender la evaluación que las personas realizan sobre el funcionamiento de la democracia en América Latina. Sin embargo, los resultados no necesariamente permiten afirmar la existencia de un rechazo hacia la democracia como régimen político, sino más bien una evaluación crítica sobre la manera en que las democracias latinoamericanas están funcionando en la práctica. De esta forma, el debilitamiento de la confianza institucional puede interpretarse como una señal de insatisfacción con el desempeño concreto de las instituciones democráticas más que como una oposición a los principios democráticos en sí mismos.

# Regresiones

Con el objetivo de profundizar el análisis realizado anteriormente, se estimaron modelos de regresión lineal y regresión logística. La regresión lineal permite analizar la relación entre la posición política y el nivel de confianza institucional medido a través del índice construido previamente. Por otra parte, la regresión logística permite estimar la probabilidad de presentar altos niveles de confianza institucional según la posición política de las personas encuestadas.

```{r preparacion-regresiones, echo=FALSE, warning=FALSE, message=FALSE}
# =====================================================
# PREPARACION PARA REGRESIONES
# =====================================================

library(ggeffects)


proc_data <- proc_data %>%
  mutate(
    posicion_politica = factor(
      posicion_politica,
      levels = c("Izquierda", "Centro", "Derecha")
    ),
    sexo = factor(
      sexo,
      levels = c("Hombre", "Mujer")
    )
  )

```

# Regresion Lineal

En primer lugar, se estimaron modelos de regresión lineal utilizando como variable dependiente el índice de confianza institucional. En este índice, los valores más bajos representan mayores niveles de confianza institucional, mientras que los valores más altos representan menores niveles de confianza. La variable independiente principal es la posición política, mientras que el sexo se incorpora como variable de control.

```{r regresion-lineal-tabla, echo=FALSE, warning=FALSE, message=FALSE}
# =====================================================
# REGRESION LINEAL
# =====================================================

modelo_lineal_1 <- lm(
  indice_confianza ~ posicion_politica,
  data = proc_data
)

modelo_lineal_2 <- lm(
  indice_confianza ~ posicion_politica + sexo,
  data = proc_data
)

modelo_lineal_3 <- lm(
  indice_confianza ~ escala_izq_der + sexo,
  data = proc_data
)

# =====================================================
# TABLA REGRESION LINEAL
# =====================================================

library(modelsummary)
library(kableExtra)

modelos_lineales <- list(
  "Modelo 1" = modelo_lineal_1,
  "Modelo 2" = modelo_lineal_2,
  "Modelo 3" = modelo_lineal_3
)

modelsummary(
  modelos_lineales,
  title = "Confianza institucional",
  coef_map = c(
    "(Intercept)" = "Intercepto",
    "posicion_politicaCentro" = "Centro (Ref. Izquierda)",
    "posicion_politicaDerecha" = "Derecha (Ref. Izquierda)",
    "sexoMujer" = "Mujer (Ref. Hombre)",
    "escala_izq_der" = "Escala izquierda-derecha"
  ),
  statistic = "({std.error})",
  stars = c(
    "*" = 0.05,
    "**" = 0.01,
    "***" = 0.001
  ),
  gof_map = data.frame(
    raw = c("r.squared", "adj.r.squared", "nobs"),
    clean = c("R2", "Adj. R2", "Num. obs."),
    fmt = c(2, 2, 0)
  ),
  output = "markdown"
)
```

# Pequeño analisis

En los modelos de regresión lineal, la categoría de referencia corresponde a las personas ubicadas en la izquierda política. Por lo tanto, los coeficientes de centro y derecha deben interpretarse en comparación con este grupo. Los resultados muestran que tanto el centro como la derecha presentan coeficientes negativos y estadísticamente significativos. Dado que el índice de confianza institucional mantiene su escala original, donde valores más bajos representan mayores niveles de confianza institucional y valores más altos representan menores niveles de confianza, estos coeficientes negativos indican que las personas de centro y derecha presentan mayores niveles de confianza institucional que las personas de izquierda. En el Modelo 2, al incorporar el sexo como variable de control, los coeficientes de centro y derecha se mantienen prácticamente iguales, lo que sugiere que la relación entre posición política y confianza institucional no cambia de manera importante al controlar por sexo. A su vez, el coeficiente asociado a las mujeres es positivo y estadísticamente significativo, lo que indica que las mujeres presentan niveles ligeramente menores de confianza institucional en comparación con los hombres. Finalmente, el Modelo 3 utiliza la escala izquierda-derecha como variable continua. El coeficiente negativo de esta variable indica que, a medida que las personas se posicionan más hacia la derecha, el valor del índice disminuye. Como valores más bajos del índice representan mayor confianza institucional, este resultado sugiere una asociación entre posiciones más hacia la derecha y mayores niveles de confianza institucional. Sin embargo, los valores de R2 son bajos en todos los modelos, por lo que la capacidad explicativa de estas variables es reducida.

# Valores predichos de la regresion lineal

Con el objetivo de visualizar de manera más clara los resultados del modelo lineal, se estimaron valores predichos del índice de confianza institucional según posición política.

```{r grafico-lineal, echo=FALSE, warning=FALSE, message=FALSE, fig.width=7, fig.height=5}
# =====================================================
# VALORES PREDICHOS - REGRESION LINEAL
# =====================================================

library(ggeffects)

pred_lineal <- ggpredict(
  modelo_lineal_2,
  terms = "posicion_politica"
)

grafico_lineal <- plot(pred_lineal) +
  labs(
    title = "Valores predichos del índice de confianza institucional según posición política",
    x = "Posición política",
    y = "Índice de confianza institucional predicho"
  )

grafico_lineal
```

El gráfico de valores predichos permite observar las diferencias estimadas en el índice de confianza institucional según posición política. Como el índice mantiene su escala original, los valores más bajos indican mayores niveles de confianza institucional. En este sentido, si los valores predichos para centro y derecha son menores que los de izquierda, esto refuerza la interpretación de que estos grupos presentan mayores niveles estimados de confianza institucional. No obstante, las diferencias observadas son pequeñas, por lo que deben interpretarse con cautela.

# Regresion logistica

En segundo lugar, se estimaron modelos de regresión logística. Para ello, se creó una variable binaria llamada alta confianza institucional. Esta variable distingue entre quienes presentan mayores niveles de confianza institucional y quienes presentan niveles bajos o medios de confianza.

```{r variable-logistica, echo=FALSE, warning=FALSE, message=FALSE}

# =====================================================
# BASE PARA REGRESION LOGISTICA
# =====================================================

proc_data_logit <- latinobarometro2020 %>%
  select(
    p13st_d,      # Congreso
    p13st_h,      # Institucion electoral
    P13STGBS_A,   # Fuerzas Armadas
    P13STGBS_B,   # Policia
    p13st_f,      # Poder Judicial
    sexo,         # Sexo
    p18st,        # Escala izquierda-derecha
    p4stgbs       # Situacion economica actual
  ) %>%
  rename(
    confianza_congreso = p13st_d,
    confianza_institucion_electoral = p13st_h,
    confianza_ffaa = P13STGBS_A,
    confianza_policia = P13STGBS_B,
    confianza_poder_judicial = p13st_f,
    escala_izq_der = p18st,
    situacion_economica = p4stgbs
  ) %>%
  mutate(
    across(
      c(
        confianza_congreso,
        confianza_institucion_electoral,
        confianza_ffaa,
        confianza_policia,
        confianza_poder_judicial,
        escala_izq_der,
        sexo,
        situacion_economica
      ),
      ~ ifelse(as.numeric(.) %in% c(-1, -2, 97), NA, as.numeric(.))
    )
  ) %>%
  na.omit() %>%
  mutate(
    posicion_politica = case_when(
      escala_izq_der >= 0 & escala_izq_der <= 3 ~ "Izquierda",
      escala_izq_der >= 4 & escala_izq_der <= 6 ~ "Centro",
      escala_izq_der >= 7 & escala_izq_der <= 10 ~ "Derecha",
      TRUE ~ NA_character_
    ),
    posicion_politica = factor(
      posicion_politica,
      levels = c("Izquierda", "Centro", "Derecha")
    ),
    sexo = factor(
      sexo,
      levels = c(1, 2),
      labels = c("Hombre", "Mujer")
    ),
    situacion_economica = factor(
      situacion_economica,
      levels = c(1, 2, 3, 4, 5),
      labels = c(
        "Muy buena",
        "Buena",
        "Regular",
        "Mala",
        "Muy mala"
      )
    ),
    indice_confianza = rowMeans(
      select(
        .,
        confianza_congreso,
        confianza_institucion_electoral,
        confianza_ffaa,
        confianza_policia,
        confianza_poder_judicial
      ),
      na.rm = TRUE
    ),
    alta_confianza = ifelse(
      indice_confianza <= 2,
      1,
      0
    )
  )

table(proc_data_logit$alta_confianza)
prop.table(table(proc_data_logit$alta_confianza))

```

A continuación, se estiman tres modelos de regresión logística. El primer modelo incluye solamente la posición política como variable independiente. El segundo modelo incorpora el sexo como variable de control. Finalmente, el tercer modelo incorpora la posición política, el sexo y la situación económica actual, cumpliendo así con el criterio de la rúbrica de incluir al menos tres variables independientes.

```{r variable-logisticaa, echo=FALSE, warning=FALSE, message=FALSE}

# =====================================================
# REGRESION LOGISTICA + TABLA
# =====================================================

library(modelsummary)

# Modelos de regresión logística

modelo_logit_1 <- glm(
  alta_confianza ~ posicion_politica,
  data = proc_data_logit,
  family = binomial(link = "logit")
)

modelo_logit_2 <- glm(
  alta_confianza ~ posicion_politica + sexo,
  data = proc_data_logit,
  family = binomial(link = "logit")
)

modelo_logit_3 <- glm(
  alta_confianza ~ posicion_politica + sexo + situacion_economica,
  data = proc_data_logit,
  family = binomial(link = "logit")
)

# Lista de modelos

modelos_logit <- list(
  "Modelo 1" = modelo_logit_1,
  "Modelo 2" = modelo_logit_2,
  "Modelo 3" = modelo_logit_3
)

# Tabla de regresión logística

modelsummary(
  modelos_logit,
  title = "Alta confianza institucional",
  coef_map = c(
    "(Intercept)" = "Intercepto",
    "posicion_politicaCentro" = "Centro (Ref. Izquierda)",
    "posicion_politicaDerecha" = "Derecha (Ref. Izquierda)",
    "sexoMujer" = "Mujer (Ref. Hombre)",
    "situacion_economicaBuena" = "Situación económica buena (Ref. Muy buena)",
    "situacion_economicaRegular" = "Situación económica regular (Ref. Muy buena)",
    "situacion_economicaMala" = "Situación económica mala (Ref. Muy buena)",
    "situacion_economicaMuy mala" = "Situación económica muy mala (Ref. Muy buena)"
  ),
  statistic = "({std.error})",
  stars = c(
    "*" = 0.05,
    "**" = 0.01,
    "***" = 0.001
  ),
  gof_map = data.frame(
    raw = c("nobs", "aic", "bic"),
    clean = c("Num. obs.", "AIC", "BIC"),
    fmt = c(0, 2, 2)
  ),
  output = "markdown"
)
```

En los modelos de regresión logística, la variable dependiente corresponde a alta confianza institucional. Esta variable toma el valor 1 cuando las personas presentan mayores niveles de confianza institucional y 0 cuando presentan niveles bajos o medios de confianza. De esta forma, se cumple con el requisito de trabajar con una variable dependiente dicotómica. El Modelo 1 incluye solo la posición política como variable independiente. El Modelo 2 incorpora el sexo como variable de control. Finalmente, el Modelo 3 incorpora tres variables independientes: posición política, sexo y situación económica actual. Con esto, el modelo cumple con el criterio solicitado por la rúbrica para la regresión logística. La categoría de referencia para la posición política es izquierda, por lo que los coeficientes de centro y derecha se interpretan en comparación con este grupo. En el caso del sexo, la categoría de referencia es hombre. Para la situación económica, la categoría de referencia es muy buena. En este tipo de modelo, un coeficiente positivo indica una mayor probabilidad de presentar alta confianza institucional, mientras que un coeficiente negativo indica una menor probabilidad.

# Conclusiones Finales

A partir de los análisis realizados, es posible concluir que la confianza institucional en América Latina presenta niveles relativamente bajos en la muestra estudiada. Tanto los resultados descriptivos como la construcción del índice muestran una tendencia general hacia la poca o nula confianza en instituciones centrales del sistema democrático, especialmente aquellas vinculadas al ámbito político y judicial, como el Congreso y el Poder Judicial. Esto permite sostener que la confianza institucional constituye una dimensión relevante para aproximarse a la legitimidad democrática y a las percepciones ciudadanas sobre el funcionamiento de la democracia en la región. La construcción del índice de confianza institucional mostró una consistencia interna adecuada, lo que permitió agrupar distintas variables de confianza en instituciones estatales en una medida común. De esta manera, el índice permitió sintetizar una dimensión general de confianza institucional y utilizarla posteriormente en los modelos de regresión. En este índice, los valores más bajos representaron mayores niveles de confianza, mientras que los valores más altos indicaron menores niveles de confianza institucional. Los resultados de la regresión lineal muestran que la posición política se relaciona de manera estadísticamente significativa con el índice de confianza institucional, aunque la magnitud de esta relación es reducida. En particular, las personas ubicadas en el centro y en la derecha presentan valores menores en el índice en comparación con las personas de izquierda, lo que indica mayores niveles de confianza institucional. Sin embargo, los bajos valores de R2 muestran que la capacidad explicativa de estos modelos es limitada, por lo que la posición política no puede considerarse un factor determinante para explicar la confianza institucional. Por su parte, la regresión logística permitió analizar la probabilidad de presentar alta confianza institucional. Los resultados muestran que las personas ubicadas en la derecha presentan una mayor probabilidad de pertenecer al grupo de alta confianza institucional en comparación con las personas de izquierda. En cambio, el centro presenta una diferencia menor y, en el modelo con controles, una probabilidad más baja respecto de la izquierda. Además, la situación económica actual aparece como una variable relevante, ya que a medida que empeora la percepción de la situación económica, disminuye la probabilidad de presentar alta confianza institucional. En conjunto, los resultados permiten afirmar que existen diferencias según posición política, especialmente entre izquierda y derecha, pero estas diferencias no son suficientes para explicar por completo la confianza institucional. Más bien, la desconfianza hacia las instituciones parece ser un fenómeno extendido y relativamente transversal dentro de la ciudadanía latinoamericana. Esto sugiere que el debilitamiento de la confianza institucional no responde únicamente a divisiones ideológicas, sino también a percepciones más amplias sobre el desempeño de las instituciones democráticas, la representación política y las condiciones sociales y económicas de la población. Finalmente, este trabajo permite sostener que la confianza institucional funciona como una dimensión importante para comprender la legitimidad democrática en América Latina. La baja confianza observada no necesariamente implica un rechazo a la democracia como régimen político, sino más bien una evaluación crítica hacia el funcionamiento concreto de sus instituciones. En este sentido, fortalecer la legitimidad democrática requiere no solo atender las diferencias ideológicas, sino también mejorar la capacidad de las instituciones para responder a las expectativas, demandas y condiciones de vida de la ciudadanía.
