---
title: "Practico 2 - Tomas Fuentes"
author: "Tomas Fuentes"
format: html
editor: visual
---

## Practico 2

Durante este documento de quarto iremos visualizando la evolucion de trabajo de mi practico 2 del optativo. Trabajaremos con la base de datos de Latinobarometro del año 2024

## Cargamos paquetes

```{r librerias, echo=FALSE, warning=FALSE, message=FALSE, collapse=TRUE}
install.packages("pacman")

library(pacman)
library(readr)

pacman::p_load(sjlabelled,
               dplyr, #Manipulacion de datos
              stargazer, #Tablas
              sjmisc, # Tablas
              summarytools, # Tablas
              kableExtra, #Tablas
              sjPlot, #Tablas y gráficos
              corrplot, # Correlaciones
              sessioninfo, # Información de la sesión de trabajo
              ggplot2,
              haven) 

options(scipen = 999) # para desactivar notacion cientifica
rm(list = ls()) # para limpiar el entorno de trabajo
```

## Cargamos base de datos del año 2024

```{r datos}
#| echo: false
#| warning: false
#| message: false

load(url("https://github.com/Kevin-carrasco/metod1-MCS/raw/main/files/data/external_data/latinobarometro2020.RData"))
save(latinobarometro2020, file = "base de datos.rdata")

```

## Observamos la dimension de la base de datos

A traves del codigo dim y view podemos visualizar la dimension y las variables de la base de datos que utilizaremos

```{r}
dim(latinobarometro2020)
View(latinobarometro2020)
```

## Buscamos conceptos de interes

En este caso buscaremos buscar conceptos relacionados a la confianza, para ver si podemos seleccionar variables relacionados a esta y a las instituciones electorales del pais por posicion ideologica a traves de escala izquierda-derecha

```{r}
find_var(data = latinobarometro2020,"Confianza")
find_var(data = latinobarometro2020, "Izquierda")

```

# Elegimos las variables a utilizar, teniendo en cuenta que buscamos investigar la confianza y la legitimidad de la democracia a traves de la posicion politica.

```{r}
proc_bdd <- latinobarometro2020 %>% select(P11STGBS_A, # Satisfaccion democracia
                          p10stgbs, # Apoyo a la democracia
                          p13st_h, # Confianza sistema electoral
                          sexo,# sexo
                          p18st) # escala iz- der
                        
# Observamos las variables

sjlabelled::get_label(proc_bdd)

# eliminamos datos na, o que pueden ser tratados como na, como por ejemplo : -2,
# -1 y 97 en el caso de la variable escala izq - der

proc_bdd <- proc_bdd %>%
  mutate(across(c(P11STGBS_A,
                  p10stgbs,
                  p13st_h,
                  p18st),
                ~ifelse(as.numeric(.) %in% c(-1, -2, 97),
                        NA,
                        as.numeric(.))))
proc_bdd <- na.omit(proc_bdd)

# Etiquetamos las variables para facilitar el trabajo con ellas

proc_bdd <- proc_bdd %>% rename("satisfaccion_democracia"= P11STGBS_A, 
                                  "apoyo_democracia"=p10stgbs, 
                                  "conf_institucion_electoral"=p13st_h,
                                  "escala_izq_der"=p18st) 

# descriptivos de variables

frq(proc_bdd$satisfaccion_democracia)
frq(proc_bdd$apoyo_democracia)
frq(proc_bdd$conf_institucion_electoral)
frq(proc_bdd$escala_izq_der)

# etiquetamos las categorias de las variables relacionadas con la satisfaccion

proc_bdd$satisfaccion_democracia <- set_labels(proc_bdd$satisfaccion_democracia,
            labels=c( "Ninguna satisfaccion"=1,
                      "Poca satisfaccion"=2,
                      "Algo de satisfaccion"=3,
                      "Mucha satisfaccion"=4))

proc_bdd$apoyo_democracia <- set_labels(proc_bdd$apoyo_democracia,
            labels=c( "Nada de apoyo"=1,
                      "Un poco de apoyo"=2,
                      "Mucho apoyo"=3))

proc_bdd$conf_institucion_electoral <- set_labels(proc_bdd$conf_institucion_electoral,
            labels=c( "Nada de confianza"=1,
                      "Poca confianza"=2,
                      "Algo de confianza"=3,
                      "Mucha confianza"=4))

proc_bdd$sexo <- set_labels(proc_bdd$sexo,
                            labels = c("Hombre"=1,
                                       "Mujer"=2))
proc_bdd$sexo <- as_factor(proc_bdd$sexo)
```

# Descripcion de mis variables a utilizar, operacionalizacion y pregunta de investigacion.

Nuestra pregunta de investigacion es:

¿Como varian los niveles de confianza y legitimidad democratica segun la posicion politica de las personas encuestadas a traves de latinobarometro?\
\
Para esto entonces nuestra finalidad es analizar la relacion entre posicion politica y niveles de confianza y legitimidad democratica con los datos obtenidos de la encuesta latinobarometro 2020

Se seleccionaron las variables utilizadas en función del objetivo de investigación, orientado a analizar la confianza y legitimacion con la democracia según la posición política de las personas. Para esto entonces, se eligieron variables como el sexo, orientacion izquierda - derecha, nivel de satisfaccion con la democracia, apoyo a la democracia y confianza en el sistema electoral, las cuales las ultimas 3 podemos entenderlas como parte de la dimension de la confianza y legitimacion de la democracia.

Operacionalizacion de las variables que trabajaremos:

Variable Sexo: Esta variable posee una caracteristica demografica, correspondiendo a una variable nominal. Se entiende entonces que a traves de esta variable se clasifica a las personas sin un orden jerarquico y podemos utilizarla para poder observar e identificar posibles diferencias de genero en sus niveles de satisfaccion con la democracia orientada por su posicion politica.

Variable Satisfaccion con la democracia: Esta variable , corresponde a una variable a nivel ordinal, dado que por su composicion mide distintos niveles de satisfaccion con la democracia, mediante categorias. Funciona como variable dependiente

Variable Confianza en las instituciones electorales del pais: Esta variable tiene tambien un caracter ordinal, la cual ordena a traves de la medicion de sus categorias, los niveles de confianza en la democracia, nos permite observar la percepcion de los encuestas respecto de las instituciones electorales que componen su pais, la cual es bastante importante para poder observar la legitimidad de la democracia por la confianza en las instituciones que permiten la eleccion de los representantes de la sociedad. Funciona como variable dependiente

Variable Apoyo a la democracia: Variable la cual tambien posee una caracteristica ordinal, ya que a traves de esta observamos la medicion de posibles niveles de adhesion hacia la democracia como sistema politico. Funciona como variable dependiente

Variable Escala de izquierda a derecha: Esta variable cumple con su caracteristica de intervalo, donde mide en una escala numerica el posicionamiento ideologico del encuestado, esta sera utilizada como mi variable independiente de investigacion.

Observese la siguiente tabla

| Dimensión | Variable | Tipo |
|----|----|----|
| Posición política | Escala izquierda-derecha | Independiente |
| Confianza / legitimidad democrática | Satisfacción con la democracia, apoyo a la democracia y confianza en la institución electoral del pais | Dependiente |
| Sexo | Sexo | Variable de control |

Si bien las variables “satisfacción con la democracia”, “apoyo a la democracia” y “confianza en la institución electoral” fueron operacionalizadas de manera independiente, para efectos analíticos serán trabajadas de forma conjunta como una dimensión general de confianza y legitimidad democrática. Esto se debe a que las tres variables representan distintas evaluaciones subjetivas sobre el funcionamiento, apoyo y confianza hacia el sistema democrático e institucional.

### Variable de control

La variable sexo fue considerada como variable de control debido a que representa una característica sociodemográfica que puede influir en las percepciones y actitudes hacia la democracia. Su incorporación permite complementar el análisis principal entre posición política y confianza democrática, considerando posibles diferencias de género en los niveles de satisfacción con la democracia, apoyo democrático y confianza en las instituciones electorales.

Las variables satisfacción con la democracia, apoyo a la democracia y confianza en la institución electoral fueron seleccionadas debido a que representan distintas dimensiones relacionadas con la confianza y legitimidad democrática. Estas variables serán utilizadas posteriormente para la construcción de nuestro índice para el Trabajo 3.

# Tablas y graficos descriptivos

```{r}
# Descriptivos variable sexo

table(proc_bdd$sexo)

prop.table(table(proc_bdd$sexo))*100

# Descriptivos variable satisfaccion democratica

table(proc_bdd$satisfaccion_democracia)

prop.table(table(proc_bdd$satisfaccion_democracia))*100

# Descriptivos variable escala izquierda - derecha

summary(proc_bdd$escala_izq_der)

mean(proc_bdd$escala_izq_der, na.rm = TRUE)

median(proc_bdd$escala_izq_der, na.rm = TRUE)

# Graficos de la distribucion ideologica

ggplot(proc_bdd,
       aes(x = escala_izq_der)) +
  geom_histogram(binwidth = 1) +
  labs(title = "Distribucion de posicion ideologica",
       x = "Escala izquierda-derecha",
       y = "Frecuencia")

# Grafico de nivel de satisfaccion segun posicion politica

ggplot(proc_bdd,
       aes(x = as.factor(escala_izq_der),
           fill = as.factor(satisfaccion_democracia))) +
  geom_bar(position = "fill")
```
